---
title: "Tugas 3"
author: "Kamilah Nurul Azizah"
date: "2023-09-18"
output: html_document
---

```{r, echo=FALSE}
library(dLagM)
library(dynlm)
library(MLmetrics)
library(lmtest)
library(car)
```

## Impor Data

```{r}
library(rio)
dataraw <- import("https://raw.githubusercontent.com/kamilahnrl/MPDW/main/Pertemuan%202/data%202.csv")
str(dataraw)
Xt<-dataraw$HUMID
Yt<-dataraw$TEMP
data<-data.frame(Yt, Xt)
str(data)
```

## Pembagian Data

```{r}
#SPLIT DATA
train<-data[1:80,]
test<-data[81:100,]
```

```{r}
#data time series
train.ts<-ts(train)
test.ts<-ts(test)
data.ts<-ts(data)
```

## Model Koyck

Model Koyck didasarkan pada asumsi bahwa semakin jauh jarak lag peubah independen dari periode sekarang maka semakin kecil pengaruh peubah lag terhadap peubah dependen.

Koyck mengusulkan suatu metode untuk menduga model dinamis distributed lag dengan mengasumsikan bahwa semua koefisien $\beta$ mempunyai tanda sama.

Model kyock merupakan jenis paling umum dari model infinite distributed lag dan juga dikenal sebagai geometric lag

$$
y_t=a(1-\lambda)+\beta_0X_t+\beta_1Z_t+\lambda Y_{t-1}+V_t
$$

dengan $$V_t=u_t-\lambda u_{t-1}$$

### Pemodelan

Fungsi `koyckDlm()` akan menerapkan model lag terdistribusi dengan transformasi Koyck satu prediktor.

```{r}
#MODEL KOYCK
model.koyck <- koyckDlm(x = train$Xt, y = train$Yt)
summary(model.koyck)
```

Dari hasil tersebut, didapat bahwa peubah $x_t$ dan $y_{t-1}$ memiliki nilai $P-Value<0.05$. Hal ini menunjukkan bahwa peubah $x_t$ dan $y_{t-1}$ berpengaruh signifikan terhadap $y$. Adapun model keseluruhannya adalah sebagai berikut

$$
\hat{Y_t}=-3.1166-436.8837X_t+1.1381Y_{t-1}
$$

### Peramalan dan Akurasi

Berikut adalah hasil peramalan y untuk 20 periode kedepan menggunakan model koyck

```{r}
fore.koyck <- forecast(model = model.koyck, x=test$Xt, h=20)
fore.koyck

#akurasi data testing
mape.koyck <- MAPE(fore.koyck$forecasts, test$Yt)
mape.koyck

#akurasi data training
mape.koyck.train <- GoF(model.koyck)["MAPE"]
mape.koyck.train
```

## Regression with Distributed Lag

Fungsi `dlm()` akan menerapkan model lag terdistribusi dengan satu atau lebih prediktor. $q$ adalah integer yang mewakili panjang *lag* yang terbatas.

### *Lag* Optimum

```{r}
#penentuan lag optimum 
finiteDLMauto(formula = Yt ~ Xt,
              data = data.frame(train),
              model.type = "dlm", error.type = "AIC", trace = FALSE)
```

Berdasarkan output tersebut, lag optimum didapatkan ketika lag=10

### Pemodelan
```{r}
model.dlm <- dlm(x = train$Xt,y = train$Yt , q = 10)
summary(model.dlm)
```

Dari hasil tersebut terdapat beberapa peubah yang berpengaruh signifikan terhadap taraf nyata 5% yaitu $x_t$ ,. Adapun keseluruhan model yang terbentuk adalah

$$
\hat{Y_t}=53.091+1298.301X_t+...-214.400X_{t-10}
$$

Adapun hasil peramalan 20 periode kedepan menggunakan model tersebut adalah sebagai berikut

```{r}
#peramalan dan akurasi
fore.dlm <- forecast(model = model.dlm, x=test$Xt, h=20)

#akurasi data testing
mape.dlm<- MAPE(fore.dlm$forecasts, test$Yt)
mape.dlm

#akurasi data training
mape.dlm.train <- GoF(model.dlm)["MAPE"]
mape.dlm.train
```

Model tersebut merupakan model yang sangat baik dengan nilai MAPE yang kurang dari 10%.

## Model Autoregressive Distributed Lag (ARDL)

### *Lag* Optimum

```{r}
#penentuan lag optimum
model.ardl.opt <- ardlBoundOrders(data = data.frame(data), ic = "AIC", 
                                  formula = Yt ~ Xt )
min_p=c()
for(i in 1:10){
  min_p[i]=min(model.ardl.opt$Stat.table[[i]])
}
q_opt=which(min_p==min(min_p, na.rm = TRUE))
p_opt=which(model.ardl.opt$Stat.table[[q_opt]] == 
              min(model.ardl.opt$Stat.table[[q_opt]], na.rm = TRUE))
data.frame("q_optimum" = q_opt, "p_optimum" = p_opt, 
           "AIC"=model.ardl.opt$min.Stat)
```

Dari tabel di atas, dapat terlihat bahwa nilai AIC terendah didapat ketika $p=15$ dan $q=6$, yaitu sebesar `252.7789`.

Selanjutnya dapat dilakukan pemodelan dengan nilai $p$ dan $q$ optimum.

### Pemodelan
```{r}
model.ardl <- ardlDlm(x = train$Xt, y = train$Yt, p = 15 , q = 6)
summary(model.ardl)
```
Hasil di atas menunjukkan bahwa peubah $x_{t}$, $x_{t-2}$, $x_{t-4}$, $x_{t-8}$, $x_{t-9}$ berpengaruh signifikan terhadap $y_t$. Model keseluruhannya adalah sebagai berikut:

$$
\hat{Y}=18.0742+402.8463X_t+...-0.1080Y_{t-6}
$$
### Peramalan dan Akurasi

```{r}
fore.ardl <- forecast(model = model.ardl, x=test$Xt, h=20)
fore.ardl
```

Data di atas merupakan hasil peramalan untuk 20 periode ke depan menggunakan Model Autoregressive dengan $p=15$ dan $q=6$.

```{r}
mape.ardl <- MAPE(fore.ardl$forecasts, test$Yt)
mape.ardl

#akurasi data testing
mape.ardl <- MAPE(fore.ardl$forecasts, test$Yt)
mape.ardl

#akurasi data training
mape.ardl.train <- GoF(model.ardl)["MAPE"]
mape.ardl.train
```


## Perbandingan Model

```{r}
akurasi <- matrix(c(mape.koyck, mape.dlm, mape.ardl))
row.names(akurasi)<- c("Koyck","DLM","Autoregressive")
colnames(akurasi) <- c("MAPE")
akurasi
```

Berdasarkan nilai MAPE, model paling optimum didapat pada Model DLM karena memiliki nilai MAPE yang terkecil.

### Plot

```{r}
par(mfrow=c(1,1))
plot(test$Xt, test$Yt, type="b", col="black")
points(test$Xt, fore.koyck$forecasts,col="red")
lines(test$Xt, fore.koyck$forecasts,col="red")
points(test$Xt, fore.dlm$forecasts,col="blue")
lines(test$Xt, fore.dlm$forecasts,col="blue")
points(test$Xt, fore.ardl$forecasts,col="green")
lines(test$Xt, fore.ardl$forecasts,col="green")
legend("topleft",c("aktual", "koyck","DLM", "autoregressive"), lty=1, col=c("black","red","blue","orange","green"), cex=0.8)
```

Berdasarkan plot tersebut, terlihat bahwa plot yang paling mendekati data aktualnya adalah Model DLM, sehingga dapat disimpulkan model terbaik dalam hal ini adalah model regresi DLM