---
title: "Tugas 1"
author: "Kamilah Nurul Azizah"
date: "2023-09-04"
output: html_document
---
### Import Data
```{r}
library(rio)
data <- import("https://raw.githubusercontent.com/kamilahnrl/mpdw/main/Tugas%201/data.xlsx")
```

### membagi data menjadi training dan testing
```{r}
training<-data[1:256,2]
testing<-data[257:295,2]
training.ts<-ts(training)
testing.ts<-ts(testing)
```

### Eksplorasi Data
```{r}
View(data)
str(data)
dim(data)
```

Mengubah data agar terbaca sebagai data deret waktu dengan fungsi `ts()`
```{r}
data.ts <- ts(data$BawangMerah)
summary(data.ts)
```

```{r}
#eksplorasi keseluruhan data
plot(data.ts, col="red",main="Plot semua data")
points(data.ts)

#eksplorasi data latih
plot(training.ts, col="blue",main="Plot data latih")
points(training.ts)

#eksplorasi data uji
plot(testing.ts, col="green",main="Plot data uji")
points(testing.ts)
```

## Single Moving Average (SMA)
Ide dasar dari Single Moving Average (SMA) adalah data suatu periode dipengaruhi oleh data periode sebelumnya. Metode pemulusan ini cocok digunakan untuk pola data stasioner atau konstan. Prinsip dasar metode pemulusan ini adalah data pemulusan pada periode ke-t merupakan rata rata dari m buah data pada periode ke-t hingga periode ke (t-m+1). Data pemulusan pada periode ke-t selanjutnya digunakan sebagai nilai peramalan pada periode ke t+1

Pemulusan dengan parameter `m=2`.
```{r}
data.sma<-SMA(training.ts, n=2)
data.sma
```

```{r}
data.ramal<-c(NA,data.sma)
data.ramal #forecast 1 periode ke depan
```

Peramalan sebanyak data uji yaitu 39 periode.
```{r}
data.gab<-cbind(aktual=c(training.ts,rep(NA,39)),pemulusan=c(data.sma,rep(NA,39)),ramalan=c(data.ramal,rep(data.ramal[length(data.ramal)],38)))
data.gab #forecast 24 periode ke depan
```

Adapun plot data deret waktu dari hasil peramalan yang dilakukan adalah sebagai berikut.
```{r}
ts.plot(data.ts, xlab="Time Period ", ylab="Harga Bawang Merah", main= "SMA N=2 Data Harga Bawang Merah")
points(data.ts)
lines(data.gab[,2],col="blue",lwd=2)
lines(data.gab[,3],col="red",lwd=2)
legend("topleft",c("data aktual","data pemulusan","data peramalan"), lty=8, col=c("black","blue","red"), cex=0.8)
```

### perhitungan akurasi
Selanjutnya perhitungan akurasi dilakukan dengan ukuran akurasi *Sum Squares Error* (SSE), *Mean Square Error* (MSE) dan *Mean Absolute Percentage Error* (MAPE). Perhitungan akurasi dilakukan baik pada data latih maupun pada data uji.
```{r}
#Menghitung nilai keakuratan data latih
error_train.sma = training.ts-data.ramal[1:length(training.ts)]
SSE_train.sma = sum(error_train.sma[3:length(training.ts)]^2)
MSE_train.sma = mean(error_train.sma[3:length(training.ts)]^2)
MAPE_train.sma = mean(abs((error_train.sma[3:length(training.ts)]/training.ts[3:length(training.ts)])*100))

akurasi_train.sma <- matrix(c(SSE_train.sma, MSE_train.sma, MAPE_train.sma))
row.names(akurasi_train.sma)<- c("SSE", "MSE", "MAPE")
colnames(akurasi_train.sma) <- c("Akurasi m = 2")
akurasi_train.sma
```

Dalam hal ini nilai MAPE data latih pada metode pemulusan SMA kurang dari 10%, nilai ini dapat dikategorikan sebagai nilai akurasi yang sangat baik. Selanjutnya dilakukan perhitungan nilai MAPE data uji pada metode pemulusan SMA.

```{r}
#Menghitung nilai keakuratan data uji
error_test.sma = testing.ts-data.gab[257:295,3]
SSE_test.sma = sum(error_test.sma^2)
MSE_test.sma = mean(error_test.sma^2)
MAPE_test.sma = mean(abs((error_test.sma/testing.ts*100)))

akurasi_test.sma <- matrix(c(SSE_test.sma, MSE_test.sma, MAPE_test.sma))
row.names(akurasi_test.sma)<- c("SSE", "MSE", "MAPE")
colnames(akurasi_test.sma) <- c("Akurasi m = 2")
akurasi_test.sma
```
Perhitungan akurasi menggunakan data latih menghasilkan nilai MAPE sebesar 15.26% sehingga nilai akurasi ini dapat dikategorikan cukup baik.


## Single Exponential Smoothing (SES)
Single Exponential Smoothing merupakan metode pemulusan yang tepat digunakan untuk data dengan pola stasioner atau konstan.

Nilai parameter $\lambda$ adalah nilai antara 0 dan 1.
Nilai pemulusan periode ke-t bertindak sebagai nilai ramalan pada periode ke-$(T+\tau)$.

nilai parameter $\lambda$ dengan nilai `alpha` 0,2 dan 0,7
```{r}
ses1<- HoltWinters(training.ts, gamma = FALSE, beta = FALSE, alpha = 0.2)
plot(ses1)

#ramalan
ramalan1<- forecast(ses1, h=39)
ramalan1

ses2<- HoltWinters(training.ts, gamma = FALSE, beta = FALSE, alpha = 0.7)
plot(ses2)

#ramalan
ramalan2<- forecast(ses2, h=39)
ramalan2
```

Nilai parameter $\alpha$ dari kedua fungsi dapat dioptimalkan menyesuaikan dari *error*-nya paling minimumnya. Caranya adalah dengan membuat parameter $\alpha =$ `NULL` .
```{r}
#Lamda Optimum Holt Winter
sesopt<- HoltWinters(training.ts, gamma = FALSE, beta = FALSE,alpha = NULL)
sesopt
plot(sesopt)

#ramalan
ramalanopt<- forecast(sesopt, h=39)
ramalanopt
```

#### Akurasi Data Latih
```{r}
#Pada data training
SSE1<-ses1$SSE
MSE1<-ses1$SSE/length(training.ts)
RMSE1<-sqrt(MSE1)

akurasi1 <- matrix(c(SSE1,MSE1,RMSE1))
row.names(akurasi1)<- c("SSE", "MSE", "RMSE")
colnames(akurasi1) <- c("Akurasi lamda=0.2")
akurasi1

SSE2<-ses2$SSE
MSE2<-ses2$SSE/length(training.ts)
RMSE2<-sqrt(MSE2)

akurasi2 <- matrix(c(SSE2,MSE2,RMSE2))
row.names(akurasi2)<- c("SSE", "MSE", "RMSE")
colnames(akurasi2) <- c("Akurasi lamda=0.7")
akurasi2

SSEopt<-sesopt$SSE
MSEopt<-sesopt$SSE/length(training.ts)
RMSEopt<-sqrt(MSEopt)

akurasiopt <- matrix(c(SSEopt,MSEopt,RMSEopt))
row.names(akurasiopt)<- c("SSE", "MSE", "RMSE")
colnames(akurasiopt) <- c("opt")
akurasiopt
```

Berdasarkan nilai SSE, MSE, RMSE, dan MAPE di antara kedua parameter, nilai parameter $\lambda=0,2$ menghasilkan akurasi yang lebih baik dibanding $\lambda=0,7$ . Hal ini dilihat dari nilai masing-masing ukuran akurasi yang lebih kecil. Berdasarkan nilai MAPE-nya, hasil ini dapat dikategorikan sebagai peramalan sangat baik.

#### Akurasi Data Uji
```{r}
selisih1<-ramalan1$mean-testing
SSEtesting1<-sum(selisih1^2)
MSEtesting1<-SSEtesting1/length(testing)

selisih2<-ramalan2$mean-testing
SSEtesting2<-sum(selisih2^2)
MSEtesting2<-SSEtesting2/length(testing)

selisihopt<-ramalanopt$mean-testing
SSEtestingopt<-sum(selisihopt^2)
MSEtestingopt<-SSEtestingopt/length(testing)

akurasitesting1 <- matrix(c(SSEtesting1,SSEtesting2,SSEtestingopt))
row.names(akurasitesting1)<- c("SSE1", "SSE2", "SSEopt")
akurasitesting1

akurasitesting2 <- matrix(c(MSEtesting1,MSEtesting2,MSEtestingopt))
row.names(akurasitesting2)<- c("MSE1", "MSE2", "MSEopt")
akurasitesting2

MAPEtesting1 = mean(abs((selisih1/testing*100)))
MAPEtesting2 = mean(abs((selisih2/testing*100)))
MAPEtestingopt = mean(abs((selisihopt/testing*100)))

akurasitesting3 <- matrix(c(MAPEtesting1,MAPEtesting2,MAPEtestingopt))
row.names(akurasitesting3)<- c("MAPE1", "MAPE2", "MAPEopt")
akurasitesting3
```

### Perbandingan Metode
```{r}
perbandingan_metode <-
  matrix(c(SSE_test.sma, MSE_test.sma, MAPE_test.sma, SSEtesting1,MSEtesting1,MAPEtesting1),
         nrow=3,ncol=2)
row.names(perbandingan_metode)<- c("SSE", "MSE", "MAPE")
colnames(perbandingan_metode) <- c("SMA","SES")
perbandingan_metode
```
<<<<<<< HEAD
=======
Berdasarkan nilai SSE, MSE, dan MAPE, metode SES dengan n=0.2 lebih baik karena memiliki ukuran kesalahan yang lebih kecil dibandingkan lainnya. Berdasarkan nilai MAPE sebesar 14.22%, metode tersebut memberikan peramalan dengan akurasi yang baik.
=======
---
title: "Tugas 1"
author: "Kamilah Nurul Azizah"
date: "2023-09-04"
output: html_document
---
### Import Data
```{r}
library(rio)
data <- import("https://raw.githubusercontent.com/kamilahnrl/mpdw/main/Tugas%201/data.xlsx")
```

### membagi data menjadi training dan testing
```{r}
training<-data[1:256,2]
testing<-data[257:295,2]
training.ts<-ts(training)
testing.ts<-ts(testing)
```

### Eksplorasi Data
```{r}
View(data)
str(data)
dim(data)
```

Mengubah data agar terbaca sebagai data deret waktu dengan fungsi `ts()`
```{r}
data.ts <- ts(data$BawangMerah)
summary(data.ts)
```

```{r}
#eksplorasi keseluruhan data
plot(data.ts, col="red",main="Plot semua data")
points(data.ts)

#eksplorasi data latih
plot(training.ts, col="blue",main="Plot data latih")
points(training.ts)

#eksplorasi data uji
plot(testing.ts, col="green",main="Plot data uji")
points(testing.ts)
```

## Single Moving Average (SMA)

Ide dasar dari Single Moving Average (SMA) adalah data suatu periode dipengaruhi oleh data periode sebelumnya. Metode pemulusan ini cocok digunakan untuk pola data stasioner atau konstan. Prinsip dasar metode pemulusan ini adalah data pemulusan pada periode ke-t merupakan rata rata dari m buah data pada periode ke-t hingga periode ke (t-m+1). Data pemulusan pada periode ke-t selanjutnya digunakan sebagai nilai peramalan pada periode ke t+1

Pemulusan dengan parameter `m=2`.
```{r}
data.sma<-SMA(training.ts, n=2)
data.sma
```

```{r}
data.ramal<-c(NA,data.sma)
data.ramal #forecast 1 periode ke depan
```

Peramalan sejumlah data uji yaitu 39 periode.
```{r}
data.gab<-cbind(aktual=c(training.ts,rep(NA,39)),pemulusan=c(data.sma,rep(NA,39)),ramalan=c(data.ramal,rep(data.ramal[length(data.ramal)],38)))
data.gab #forecast 24 periode ke depan
```

Adapun plot data deret waktu dari hasil peramalan yang dilakukan adalah sebagai berikut.
```{r}
ts.plot(data.ts, xlab="Time Period ", ylab="Harga Bawang Merah", main= "SMA N=2 Data Harga Bawang Merah")
points(data.ts)
lines(data.gab[,2],col="blue",lwd=2)
lines(data.gab[,3],col="red",lwd=2)
legend("topleft",c("data aktual","data pemulusan","data peramalan"), lty=8, col=c("black","blue","red"), cex=0.8)
```

### perhitungan akurasi
Selanjutnya perhitungan akurasi dilakukan dengan ukuran akurasi *Sum Squares Error* (SSE), *Mean Square Error* (MSE) dan *Mean Absolute Percentage Error* (MAPE). Perhitungan akurasi dilakukan baik pada data latih maupun pada data uji.
```{r}
#Menghitung nilai keakuratan data latih
error_train.sma = training.ts-data.ramal[1:length(training.ts)]
SSE_train.sma = sum(error_train.sma[3:length(training.ts)]^2)
MSE_train.sma = mean(error_train.sma[3:length(training.ts)]^2)
MAPE_train.sma = mean(abs((error_train.sma[3:length(training.ts)]/training.ts[3:length(training.ts)])*100))

akurasi_train.sma <- matrix(c(SSE_train.sma, MSE_train.sma, MAPE_train.sma))
row.names(akurasi_train.sma)<- c("SSE", "MSE", "MAPE")
colnames(akurasi_train.sma) <- c("Akurasi m = 2")
akurasi_train.sma
```

Dalam hal ini nilai MAPE data latih pada metode pemulusan SMA kurang dari 10%, nilai ini dapat dikategorikan sebagai nilai akurasi yang sangat baik. Selanjutnya dilakukan perhitungan nilai MAPE data uji pada metode pemulusan SMA.

```{r}
#Menghitung nilai keakuratan data uji
error_test.sma = testing.ts-data.gab[257:295,3]
SSE_test.sma = sum(error_test.sma^2)
MSE_test.sma = mean(error_test.sma^2)
MAPE_test.sma = mean(abs((error_test.sma/testing.ts*100)))

akurasi_test.sma <- matrix(c(SSE_test.sma, MSE_test.sma, MAPE_test.sma))
row.names(akurasi_test.sma)<- c("SSE", "MSE", "MAPE")
colnames(akurasi_test.sma) <- c("Akurasi m = 2")
akurasi_test.sma
```
Perhitungan akurasi menggunakan data latih menghasilkan nilai MAPE sebesar 15.26% sehingga nilai akurasi ini dapat dikategorikan cukup baik.


## Single Exponential Smoothing (SES)
Single Exponential Smoothing merupakan metode pemulusan yang tepat digunakan untuk data dengan pola stasioner atau konstan.

Nilai parameter $\lambda$ adalah nilai antara 0 dan 1.
Nilai pemulusan periode ke-t bertindak sebagai nilai ramalan pada periode ke-$(T+\tau)$.

nilai parameter $\lambda$ dengan nilai `alpha` 0,2 dan 0,7
```{r}
ses1<- HoltWinters(training.ts, gamma = FALSE, beta = FALSE, alpha = 0.2)
plot(ses1)

#ramalan
ramalan1<- forecast(ses1, h=39)
ramalan1

ses2<- HoltWinters(training.ts, gamma = FALSE, beta = FALSE, alpha = 0.7)
plot(ses2)

#ramalan
ramalan2<- forecast(ses2, h=39)
ramalan2
```

Nilai parameter $\alpha$ dari kedua fungsi dapat dioptimalkan menyesuaikan dari *error*-nya paling minimumnya. Caranya adalah dengan membuat parameter $\alpha =$ `NULL` .
```{r}
#Lamda Optimum Holt Winter
sesopt<- HoltWinters(training.ts, gamma = FALSE, beta = FALSE,alpha = NULL)
sesopt
plot(sesopt)

#ramalan
ramalanopt<- forecast(sesopt, h=39)
ramalanopt
```


#### Akurasi Data Latih
```{r}
#Pada data training
SSE1<-ses1$SSE
MSE1<-ses1$SSE/length(training.ts)
RMSE1<-sqrt(MSE1)

akurasi1 <- matrix(c(SSE1,MSE1,RMSE1))
row.names(akurasi1)<- c("SSE", "MSE", "RMSE")
colnames(akurasi1) <- c("Akurasi lamda=0.2")
akurasi1

SSE2<-ses2$SSE
MSE2<-ses2$SSE/length(training.ts)
RMSE2<-sqrt(MSE2)

akurasi2 <- matrix(c(SSE2,MSE2,RMSE2))
row.names(akurasi2)<- c("SSE", "MSE", "RMSE")
colnames(akurasi2) <- c("Akurasi lamda=0.7")
akurasi2

SSEopt<-sesopt$SSE
MSEopt<-sesopt$SSE/length(training.ts)
RMSEopt<-sqrt(MSEopt)

akurasiopt <- matrix(c(SSEopt,MSEopt,RMSEopt))
row.names(akurasiopt)<- c("SSE", "MSE", "RMSE")
colnames(akurasiopt) <- c("opt")
akurasiopt
```

Berdasarkan nilai SSE, MSE, RMSE, dan MAPE di antara kedua parameter, nilai parameter $\lambda=0,2$ menghasilkan akurasi yang lebih baik dibanding $\lambda=0,7$ . Hal ini dilihat dari nilai masing-masing ukuran akurasi yang lebih kecil. Berdasarkan nilai MAPE-nya, hasil ini dapat dikategorikan sebagai peramalan sangat baik.

#### Akurasi Data Uji
```{r}
selisih1<-ramalan1$mean-testing
SSEtesting1<-sum(selisih1^2)
MSEtesting1<-SSEtesting1/length(testing)

selisih2<-ramalan2$mean-testing
SSEtesting2<-sum(selisih2^2)
MSEtesting2<-SSEtesting2/length(testing)

selisihopt<-ramalanopt$mean-testing
SSEtestingopt<-sum(selisihopt^2)
MSEtestingopt<-SSEtestingopt/length(testing)

akurasitesting1 <- matrix(c(SSEtesting1,SSEtesting2,SSEtestingopt))
row.names(akurasitesting1)<- c("SSE1", "SSE2", "SSEopt")
akurasitesting1

akurasitesting2 <- matrix(c(MSEtesting1,MSEtesting2,MSEtestingopt))
row.names(akurasitesting2)<- c("MSE1", "MSE2", "MSEopt")
akurasitesting2

MAPEtesting1 = mean(abs((selisih1/testing*100)))
MAPEtesting2 = mean(abs((selisih2/testing*100)))
MAPEtestingopt = mean(abs((selisihopt/testing*100)))

akurasitesting3 <- matrix(c(MAPEtesting1,MAPEtesting2,MAPEtestingopt))
row.names(akurasitesting3)<- c("MAPE1", "MAPE2", "MAPEopt")
akurasitesting3
```

### Perbandingan Metode
```{r}
perbandingan_metode <-
  matrix(c(SSE_test.sma, MSE_test.sma, MAPE_test.sma, SSEtesting1,MSEtesting1,MAPEtesting1),
         nrow=3,ncol=2)
row.names(perbandingan_metode)<- c("SSE", "MSE", "MAPE")
colnames(perbandingan_metode) <- c("SMA","SES")
perbandingan_metode
```
>>>>>>> 6ff5b8e675fec9cd147a9279d42946e3e51e2f0a
Berdasarkan nilai SSE, MSE, dan MAPE, metode SES dengan n=0.2 lebih baik karena memiliki ukuran kesalahan yang lebih kecil dibandingkan lainnya. Berdasarkan nilai MAPE sebesar 14.22%, metode tersebut memberikan peramalan dengan akurasi yang baik.